【裁判字號】    98,訴,1576
【裁判日期】    990716
【裁判案由】    偽造文書
【裁判全文】
臺灣屏東地方法院刑事判決              98年度訴字第1576號
公  訴  人  臺灣屏東地方法院檢察署檢察官
被      告  乙○○
上列被告因偽造文書案件，經檢察官提起公訴（98年度偵字第
6890號），本院判決如下：
    主  文
乙○○無罪。
    理  由
一、公訴意旨略以：被告薛築於民國97年9 月15日，向告訴人
    丙○○頂讓址設屏東縣屏東市○○路22號之清海洗衣店興豐
    店，由薛築與丙○○共同簽訂讓渡書，並約定讓渡金額為
    新臺幣（下同）20萬元，詎薛築竟基於變造文書之犯意，
    明知雙方係約定應由薛築吸收會員預繳但尚未消費之金額
    ，竟於簽訂讓渡書後之不詳日期，在不詳地點，未取得丙○
    ○同意之情形下，逕將「清海洗衣興豐店所有設備及客員資
    料全部轉移，不包含已預收之會員費未消費之部分」等文字
    以手寫載入前開讓渡書中，足生損害於丙○○，因認被告涉
    有刑法第210 條之變造私文罪云云。
二、按犯罪事實應依證據認定之，無證據不得認定犯罪事實；又
    不能證明被告犯罪者，應諭知無罪之判決；刑事訴訟法第15
    4 條第2 項、第301 條第1 項分別定有明文。另按認定犯罪
    事實應憑積極證據，倘積極證據不足以為不利於被告事實之
    認定時，即應為有利被告之認定，更不必有何有利之證據，
    最高法院30年上字第816 號著有判例，而所謂「積極證據足
    以為不利被告事實之認定」，依據同院76年臺上字第4986號
    判例意旨，係指據為訴訟上證明之全盤證據資料，在客觀上
    已達於通常一般之人均不致於有所懷疑，而得確信被告確曾
    犯罪之程度；若未達到此一程度，而有合理懷疑之存在時，
    即無從為被告有罪之確信。另「告訴人之告訴，係以使被告
    受刑事訴追為目的，難免故予誇大，是其指訴是否與事實相
    符，仍應調查其他證據以資審認。現行刑事訴訟法並無禁止
    被害人於公訴程序為證人之規定，自應認被害人在公訴程序
    中具有證人適格即證人能力，然被害人與一般證人不同，其
    與被告處於絕對相反之立場，其陳述之目的，在使被告受刑
    事訴追處罰，內容未必完全真實，證明力自較一般證人之陳
    述薄弱。故被害人縱立於證人地位而為指證及陳述，且其指
    證、陳述無瑕疵可指，仍不得作為有罪判決之唯一依據，應
    調查其他證據以察其是否與事實相符，亦即仍須有補強證據
    以擔保其指證、陳述之真實性，始得採為斷罪之依據。」最
    高法院96年度台上字第2161號判決亦可參照。
三、本案公訴人認被告涉犯前揭罪責，無非係以(一)被告坦承有向
    告訴人頂讓並簽訂讓渡書及手寫文字係其撰寫、其頂讓之設
    備含水洗機、烘乾機等設備，(二)告訴人丙○○於偵查中指述
    其與被告簽署讓渡書時讓渡書上完全沒有任何手寫文字、2
    人約定欲讓渡之洗衣店以現有狀況完全移交並約定被告必須
    承擔既有會員預收費用、未收費用、庫存等所有責任、告訴
    人頂讓給被告之洗衣設備原價有200 多萬，(三)證人林姿沂（
    起訴書誤載為甲○○）於偵查中證述曾受告訴人委託於讓渡
    前進行盤點，(四)卷附讓渡書影本1 份等為其論據。訊據被告
    否認犯罪，辯稱：告訴人有看過讓渡書，伊寫的那段文字是
    有得到鍾的同意才寫的，也有影印副本給鍾，怎可說伊偽造
    文書，且檢察官說伊頂讓的店值兩百萬從何得知，不能光憑
    告訴人片面之詞就起訴我伊等語。經查：
（一）證據能力部分：
    1.按所謂「傳聞證據」之定義係指「審判外」所為之「陳述
      或所發生之敘述性動作」，而提出於法庭用來證明該敘述
      事項之真實性之證據。其中「敘述性動作」乃指使人可得
      而知其意涵之動作。基本上，證據係在公判庭上經過調查
      程序後方得以被採用。因此，以公判庭為基準以考量證據
      之性質時，「傳聞證據」自屬以公判庭外之供述為內容之
      證據。即係透過人之意思活動予以傳達，即供述者對於有
      關體驗之事實，經由知覺、記憶、表現、敘述或敘述性動
      作等過程予以傳達，故亦稱之為「供述證據」。此與「非
      供述證據」（非傳聞證據），即非透過人之意思活動予以
      傳達之證據，如物證、書證等之不同，在於人之傳達、保
      存之正確度無法與物證、書證相比。判斷證據究屬傳聞證
      據或非傳聞證據，乃取決於該證據之證明旨趣或該證據與
      待證事實間之關係。換言之，以證明供述內容之真實性之
      證據適用傳聞法則，惟相對地縱使屬於「代替供述之書面
      」或「間接之供述」，書面本身之存在或供述本身之存在
      即為待證事實時，此證據並不屬於傳聞證據（最高法院94
      年度臺上字第6076號判決同此見解）。本案起訴書認被告
      變造告訴人所簽署讓渡書上之文字，係以其本身之存在為
      待證事實，並非供述者對於有關體驗之事實，經由知覺、
      記憶、表現、敘述或敘述性動作等過程加以傳達之結果，
      故非供述證據，自無傳聞法則之適用，具有證據能力。
    2.又按被告以外之人於審判外之陳述，雖不符刑事訴訟法第
      159 條之1 至第159 條之4 等4 條之規定，然若當事人於
      審判程序中同意作為證據，法院審酌該言詞陳述或書面陳
      述作成時之情況，認為適當者，亦得為證據；又當事人、
      代理人或辯護人於法院調查證據時，知有刑事訴訟法第
      159 條第1項 不得為證據之情形，而未於言詞辯論終結前
      聲明異議者，視為有前項之同意，同法第159 條之5 定有
      明文。此立法意旨在於傳聞證據未經當事人之反對詰問予
      以核實，原則上先予排除。惟若當事人已放棄反對詰問權
      ，於審判程序中表明同意該等傳聞證據可作為證據；或於
      言詞辯論終結前未聲明異議，基於尊重當事人對傳聞證據
      之處分權，及證據資料愈豐富，愈有助於真實發見之理念
      ，且強化言詞辯論主義，使訴訟程序得以順暢進行，上開
      傳聞證據亦均具有證據能力。本案除了上述起訴書所被告
      變造之讓渡書外，公訴人及被告對於本院以下引用之其他
      證據資料，其中屬於傳聞證據部分，均未爭執其證據能力
      ，本院審酌該等證據作成時之情況，認為並無不適當者，
      依上開說明，均認應有證據能力。
（二）就被告於民國97年9 月15日有向告訴人丙○○頂讓址設屏
      東縣屏東市○○路22號之清海洗衣店興豐店，由被告與告
      訴人共同簽訂讓渡書，並約定讓渡金額為20萬元，該店並
      已轉予被告經營，上開讓渡書中，確實有被告手寫之「清
      海洗衣興豐店所有設備及客員資料全部轉移，不包含已預
      收之會員費未消費之部分」等文字，除被告就此不加爭執
      外，並有被告自己所提出之讓渡書、告訴人之指述等，自
      足信為真實。
（三）次查證人即告訴人丙○○雖曾於偵查中先後表示：與被告
      有盤點舊會員部分，是林姿沂幫伊盤的，讓渡書伊只有看
      打字部分，都沒有手寫文字，也沒有丁冠中，簽讓渡書時
      現場有伊等二人，其他員工沒有看到，第一手寫字跡是伊
      簽完名後才出現，第二手寫字跡中針對不包含已頂改之會
      員費未消費部分與當初協議不同；當初在頂讓時盤點不是
      只有衣服的量，舊會員是由薛小姐處理，庫存及預收金額
      都是她吸收，電腦也列出來交給她，伊也告訴她數字整個
      盤下的金額是30幾萬，她自己也有去盤點，如果她不是要
      自行吸收就不會跟伊交接，電腦只要有列印就會印出庫存
      預收金額，那是制式化的，沒有舊會員找伊，現場洗衣設
      備是伊買的，伊是陸續添加，前後約200 多萬，有三台水
      洗機、三台烘乾機、一個鍋爐、一台乾洗機、三台熨斗床
      及管路設備；伊有含招牌、設備一起賣，當初說好盤給她
      時有含舊會員，伊有跟裡面的工作人員講，大概是30幾萬
      ，她有請伊列印出來，伊有請小姐列印出來盤給她，她也
      有盤點裡面的金額及衣服數量是否正確，盤過之後才簽讓
      渡書；讓渡書上的字在簽名時部分有，「店內客戶全部原
      封不動」、「丁冠中」、「不包含已預收之會員費未消費
      之部分」及日期沒有在讓渡書上面，13日之前就有提到會
      員的事，當時是全部移轉，她概括承受，15日廠商來時沒
      有提到會員的事云云。及證人丙○○於本院審理時具結後
      則證稱：頂讓給被告時，條件是二十萬，包含客戶、機器
      、債務債權都一起，已預收會費未消費的部分她要概括承
      受，伊也考慮到已交費的會員，所以用低價賣給被告，設
      備價值兩百多萬以上，不含管路設施，已收但未消費是三
      十幾萬，沒仔細算但有盤點，電腦都有資料，不能更改，
      只簽一張約，那時伊收了訂金五萬，先用讓渡書，詳細再
      到律師那補充，被告曾約伊去律師那，但她十五萬錢沒給
      伊所以也沒簽正式約，後來伊才看到讓渡書有伊等之前沒
      談的內容在裡面，找律師時她沒有拿讓渡書給伊看，律師
      擬的稿對伊很不利所以伊也沒簽，律師擬的稿沒有包含已
      收未消費部分，她有告伊公然侮辱，在法庭上伊才知被告
      在讓渡書寫那些字，那時契約伊只看一條對伊不利就不簽
      了，沒包含已收未消費部分，簽讓渡書時第二行”店內客
      戶原封不動”、”丁冠中”的簽名是沒有的，第三行”不
      包含已預收之會員費未消費部分”也沒有，日期也沒有，
      伊簽時手寫的都寫好了，應該是寫好給伊，那時有找林姿
      沂和被告盤點，林姿沂雖說只有點衣服其他不知道，但電
      腦可以叫出有無消費，點衣服時順便可了解未收到多少錢
      ，有列印出來，一定要透過電腦資料才能盤點，不可能只
      點衣服云云。告訴人就被告究竟變造文書中那些部分，說
      詞前後已有不一。而縱使認告訴人最初所述業經更正，其
      真意以本院證述為準是指於其簽署讓渡書後被告才變造讓
      渡書時第二行「店內客戶原封不動」、「丁冠中」、第三
      行「不包含已預收之會員費未消費部分」及日期，但證人
      林姿沂於偵查中具結後係證稱：伊是確認現場客人衣服是
      否與電腦紀錄相符，現場紀錄與電腦相符，伊有跟鍾先生
      及薛小姐講，不清楚舊會員如何處理，盤點的部份就現場
      盤點，電腦中有庫存、預收金額，因是鍾先生叫伊印出盤
      點的衣服，庫存跟預收的金額沒有印等語；及於本院審理
      時具結後亦係證稱：店的電腦是不是伊管的，是老板管，
      不清楚店裡會員的資料，伊負責收衣服交給客人，鍾表示
      有請伊跟被告盤點是點現場的衣服，設備沒有盤點，鍾表
      示有找伊把庫收及預收金額列出來但並沒有等語，證人林
      姿沂之證述前後相符應可採信，而其前後2 次均係證稱其
      只有幫被告與告訴人盤點現場衣服，並沒有盤點其他東西
      或資料，顯與告訴人所述不符，起訴書雖稱證人林姿沂偵
      查中曾證述其有受告訴人委託方讓渡前進行盤點，但證人
      林姿沂充其量僅能證明曾與被告及告訴人盤點確認現場衣
      服，尚無從佐證告訴人所稱與被告有盤點舊會員之事。
（四）另查告訴人雖曾表示當初在頂讓時舊會員是由被告處理，
      庫存及預收金額都是被告吸收，電腦也列出來交給被告，
      也告訴被告數字整個盤下的金額是30幾萬，被告自己也有
      去盤點，如果被告不是要自行吸收就不會跟伊交接，電腦
      只要有列印就會印出庫存預收金額，那是制式化的，現場
      洗衣設備是伊買的，伊是陸續添加，前後約200 多萬，有
      三台水洗機、三台烘乾機、一個鍋爐、一台乾洗機、三台
      熨斗床及管路設備，電腦可以叫出有無消費，點衣服時順
      便可了解未收到多少錢，有列印出來，一定要透過電腦資
      料才能盤點，不可能只點衣服云云，惟此部分證詞並無任
      何佐證。且縱使告訴人最初購買設備之金額確實約200 多
      萬元，但設備一經使用會有折舊、損壞等情形，若欲再行
      轉賣時，依經驗法則其金額顯會下降，且其下降往往使用
      越多年下降速度越快，實無從以告訴人最初購買金額約
      200 萬元，即行推認告訴人嗣後以20萬元與被告簽署讓渡
      書時，因告訴人設備遠高於20萬元故被告即有應負擔讓渡
      時該洗衣店既有會員預收及未收之費用情形。又證人徐盛
      詮於本院具結後係證稱：被告跟伊買洗衣材料盤店時才認
      識，她和鍾簽約之事伊不知道，伊不在場，盤了才認識被
      告，鍾留給被告有洗衣機及其他店裡設備，堪用大約四分
      之三，一台洗衣機不能用了，這些東西站在賣方的角度，
      伊估計約有二十萬上下，若伊買的話會剩下二分之一，要
      再折價，伊從事買賣洗衣用品及機器等，做二十年了，伊
      也認識丙○○，有客戶往來約五年，盤讓時若有會員還未
      消費一般都要先講清楚，要算在轉讓的金額裡，若未算清
      ，發生糾紛要找前任店主，會員資料都在電腦裡，盤讓時
      不一定會交接，別間店盤讓的情形據伊所知巳交會員但未
      消費的，要由前任店主負責等語。按證人徐盛詮與告訴人
      及被告之前均有生意往來，實無偏頗任一方必要，其證詞
      應可採信，則依徐盛詮之證述，告訴人頂讓設備予被告時
      ，徐盛詮所看到之設備估計只有20萬上下價值但買方會再
      折價，亦可證明並無告訴人所稱其讓渡予被告時既有設備
      遠高於20萬元故被告即有應負擔讓渡時該洗衣店既有會員
      預收及未收之費用情形，並兼以一般債權人本只能向與其
      簽約之債務人履行債務，被告既係自告訴人處轉讓，若與
      告訴人未就已收會員已繳納但尚未消費之金額有所協議，
      被告本可向該等會員表示應逕行找尋告訴人行使權利，證
      人徐盛詮如上所述亦證稱洗衣店盤讓時不一定會交接，別
      間店盤讓的情形據其所知巳交會員但未消費的要由前任店
      主負責等，故起訴書所稱「依一般讓渡習慣，為維護洗衣
      會員權益，均由頂讓者吸收會員已繳納但尚未消費之金額
      ，又告訴人轉讓之洗衣設備價格不斐，縱為二手設備仍應
      具一定市場價值，且雙方於讓渡前有進行盤點，足認被告
      於讓渡前應有進行一定評估始與告訴人議定讓渡金額」，
      與事實不符，無從以此認為被告有變造讓渡書之動機及行
      為。
（五）起訴書另以讓渡書影本1 份作為認定被告有罪之證據，本
      院並於審理時要求被告提出讓渡正本附於卷內，由該讓渡
      書正本可見，該讓渡書上手寫字跡部分，確有「不包含已
      預收之會員費未消費之部分」及簽約日期「97 9 15 」等
      字墨跡較淡，與其他手寫字跡之墨跡較深不同，惟本院以
      此詢之被告，被告表示可能是讓渡書寫到一半時筆有掉下
      去，所以有斷水，寫起來比較淡等，按除被告上開答辯與
      常情並無違背尚非不可採信外，依上所述被告既無在告訴
      人簽訂契約以後再自行加入（變造）「不包含已預收之會
      員費未消費之部分」等字而冒觸犯變造文書罪之動機，則
      讓渡書上手寫字跡縱有部分墨跡不同，亦不足為被告有罪
      之認定。
四、綜上所述，本案告訴人之指述尚有部分暇疵，且除告訴人之
    指述外，既無其他證據足以佐證被告有起訴書所載變造文書
    之犯行，被告之犯罪顯屬不能證明，本院自應為被告無罪之
    諭知。
據上論斷，應依刑事訴訟法第301 條第1 項，判決如主文。
本案經檢察官劉昀到庭執行職務。
中    華    民    國    99    年    7     月    16    日
                  刑事第一庭  審判長法  官  潘正屏
                                    法  官  涂裕洪
                                    法  官  黃紀錄
以上正本證明與原本無異。
如不服本判決應於收受判決後10日內向本院提出上訴書狀，並
應敘述具體理由；其未敘述上訴理由者，應於上訴期間屆滿後
20日內向本院補提理由書（均須按他造當事人之人數附繕本）
「切勿逕送上級法院」。
中    華    民    國    99    年    7     月    16    日
                                    書記官  戴仲敏

司法院資訊處製作；財團法人民間司法改革基金會備份。
